臺北高等行政法院判決　　　　　　　　　　　　　　九十二年度訴字第一八○四號
　　　　　　　　　　　　　　　.
　　原　　　告　甲○○
　　訴訟代理人　丁○○專利代.
　　被　　　告　經濟部智慧財產局
　　代　表　人　蔡練生（局長）住同右
　　訴訟代理人　丙○○
　　參　加　人　乙○○
右當事人間因新型專利異議事件，原告不服經濟部中華民國九十二年二月二十四日經
訴字第０九二０六二０三八九０號訴願決定，提起行政訴訟，並經本院裁定命參加人
獨立參加被告之訴訟。本院判決如左：
　　主  文
原告之訴駁回。
訴訟費用由原告負擔。
　　事  實
一、事實概要：緣原告前於民國（下同）八十八年五月十二日以「機車方向燈結構改
    良」（下稱系爭案）向被告申請新型專利，經被告編為第00000000號審
    查，准予專利。公告期間，參加人乙○○以系爭案有違系爭核准審定時專利法第
    九十八條第一項第一、二款及第二項之規定，不符新型專利要件，檢據異議證據
    證據二及三分別為八十七年九月十一日公告之第00000000號「可於夜間
    警示之機車握把平衡端子結構」新型專利案（下稱引證一）及其與系爭案之比較
    圖式；證據四及五分別為八十八年四月一日公告之第00000000追加一號
    「可於夜間警示之機車握把平衡端子結構追加（一）」新型專利案（下稱引證二
    ）暨圖式說明，對之提起異議，案經被告審查，於九十一年九月五日以（九一）
    智專三（三）○五○五五字第○九一八九○○二○○九號專利異議審定書，認系
    爭案違反前揭專利法第九十八條第二項規定，乃為「異議成立，應不予專利」之
    處分。原告不服，提起訴願，經遭駁回，遂向本院提起本件行政訴訟。
二、兩造聲明：
　(一)原告未於準備程序及言詞辯論期日到庭，依其於起訴狀所為之聲明及陳述：
    訴願決定及原處分均撤銷。
　(二)被告聲明求為判決：駁回原告之訴。
  (三)參加人未於準備程序及言詞辯論期日到場，亦未為任何聲明及陳述。
三、兩造之爭點：
　　引證案是否足以證明系爭案不具進步性？
甲、原告主張之理由：
一、系爭案之結構特徵：
　　一種機車方向燈結構改良，主要由發亮部10、連接桿20及套接部30所組成，其中
    ：該發亮部10包括有一燈殼11、一固定座12及一燈泡13，燈殼11內部為一容置區
    ，係可供容設固定座12及燈泡13，燈殼11外周緣相對兩側位置處另設有方向指示
    透光板111，燈殼11一端部並設有一螺紋座112；該連接桿20靠發亮部10一端係設
    有一可與燈殼11螺紋座112螺設之螺紋部21，螺紋部21邊環設有一卡槽22，相對
    螺紋部另端則設有一螺桿部23；該套接部30則包括有墊圈31、定位環32、套管
    33及固定螺帽34，墊圈31係可套設於連接桿20之卡槽22內，另定位環32、套管
    33係依序由外向內套設於螺桿部23，最後以固定螺帽34鎖固於螺桿部23之外端，
    以迫緊套管33，其中固定螺帽34靠套管之一面係設有齒狀接觸面341，可增加與
    套管34迫緊之接觸程度，避免滑動，又套接部30各構件中之墊圈31、定位環32、
    套管33、固定螺帽34等係為內徑相同但外徑不同之設計者。
二、經由上述之專利範圍之揭示，可清楚了解係具有諸多之新功效：
  (一)系爭案之機車方向燈結構中，主要係可藉該墊圈31與該套管33之外徑尺寸可依各
    種不同規格之機車手把內徑作多元化的改變，以提供使用者一具方便安裝使用之
    功效者。
  (二)而其他的組裝零件，僅需單開一生產模具組，即可有效降低生產成本，進而促進
    產業發展及經濟效益。
  (三)又該透光板111的內殼面係為一凹凸不平並兼具反射角度之設計，係可藉此設計
    使該燈泡13所發出之光線得以有效四射，即可達到光線更為顯著之目的；亦可同
    時達到「夜間清楚警示」功效的實用價值性。
三、就本件訴願決定中論及「．．．引證一已揭露系爭案之發亮部、連接桿、套接部
    等主要結構特徵，且引證一之接合套設有螺紋，較系爭案齒狀接觸面，具有更佳
    迫緊及避免滑動效果，．．．」，提出說明：
  (一)一般鎖固的方式普遍以「螺紋對應螺設」為設計；而螺紋設計之方向係與鎖固的
    方向為同一軸向，若稍微旋動即會鬆開；而系爭案乃於固定螺帽34靠貼套管33之
    該面設置成齒狀的接觸面341，藉以提高兩元件之摩擦係數，更具防止鬆動之效
    果。
  (二)且齒狀接觸面341之設計係與螺紋旋鬆之方向為相繼垂直，相對的，當螺紋被旋
    鬆時，該齒狀接觸面341係會與套管33產生摩擦，而讓兩元件不易被分解，確實
    有增進功效之處。
四、就本件訴願決定論及「．．．其接合套亦可配合機車握柄，組設適當『外徑』尺
    寸，以減少模具成本；引證一安裝於機車握柄時，亦具系爭案『藉由安裝於機車
    握柄上以提供方向燈更佳警示』之主要相同功效．．．」，提出說明：
  (一)系爭案之機車方向燈結構中，主要係可藉該墊圈31與該套管33之外徑尺寸可依各
    種不同規格之機車手把內徑作多元化的改變，以提供使用者一具方便安裝使用之
    功效者；引證一並無相同之設計，故引證一並無法適用於多元化尺寸之手把上。
  (二)而其他的組裝零件，僅需單開一生產模具組，即可有效降低生產成本，進而促進
    產業發展及經濟效益。
  (三)引證一及系爭案皆為裝設於機車手把之車燈結構，當然當其安裝於機車握柄時，
    必定可藉由安裝於機車握柄，而以提供方向燈作用之警示，故被告機關並不可單
    單以結構之機本功能為相同就認定系爭案不具創作性。
  (四)就算系爭案與參加人之產品兩者為相同之訴求，竟然訴願機關僅認定為幾乎完全
    相同，即可清楚得知其兩者係為相似之產品，故於被告八十七年台專判○五○二
    六字第一二七八六四六號之審定書所示：「比較兩新型是否同一，應就其目的、
    構造特徵、功效等整體觀之，若有一不同，即非同一，而非將被異議案之諸構件
    予以一一細部拆解，再分別比對論究，且不去判論其目的、構造特徵及達成功效
    之不同。」
五、就本件訴願決定論及「．．．又引證二其一端之螺紋部螺合結構與系爭案之燈殼
    與連接桿一端螺紋部螺合為相同結構，且具更佳防竊安全性功效；引證二之接合
    座係直接成型接合部，並螺桿另端設置可套置於接合套外緣之凸環部，其組裝元
    件亦較系爭案精簡。．．．」，提出說明：
  (一)查引證案二中，該接合座、接合套、螺桿可於出廠時組設為一體，而需並藉工具
    旋轉接合座才可使接合套與機車握把迫緊固接，進而達成「防盜效果」。
  (二)假若其中一零件損壞，使用者並不能方便的購買到零件做更換，需跟廠商訂購一
    體組裝完成之接合座、接合套、螺桿，大幅提高了維修的成本，並具經濟效益。
  (三)該系爭案之機車方向燈結構中，主要係可藉該墊圈31與該套管33之外徑尺寸可依
    各種不同規格之機車手把內徑作多元化的改變，以提供使用者一具方便安裝使用
    之功效者；引證二並無相同之設計，故引證二亦無法適用於多元化尺寸之手把上
    ，雖具有防盜效果卻不實用。
六、經由上述之比較說明，可以明顯看出系爭案主要係為改善該引證案所易產生的諸
    等缺失及使用上的不便，系爭案實有「功效增進」之實已不在話下，故系爭案不
    違反專利法第九十八條第二項之規定更為一無庸置疑的事實。因此，系爭案的確
    具備新穎性與進步性之要件，核准系爭案之專利，實乃完全合法合理。且依改制
    前行政法院六十八年度判字第四九九號判決中對新型專利要件之解釋：「新型專
    利所應用之手段，縱今在原理上並非前所未有之創新，而係習用技術，若其空間
    形態係屬創新，並能產生某一新作用或增進該物品某種功效時，即符合新型專利
    之要件。」及改制前行政法院七十四年度判字第四０五號判決中：「．．．新型
    專利與發明專利有異，新型之設想及作用，不必為前所未知，苟其構造之變化有
    新穎之處，且其型式合於實用者，即與新型之要件相符．．．。」等之闡示可知
    ，一件新型專利申請案，即使其目的與所存在之專利案相同，只要其構造有別習
    知者，該申請案仍應具有新穎性、進步性之專利要件，即符合新型專利之要件。
乙、被告主張之理由：
一、引證一係於八十七年九月十一日審定公告之第00000000號「可於夜間警
    示之機車握把平衡端子結構」專利案，主要係包括接合座、螺桿、套合塊、接合
    套、螺帽所組成，其中：螺帽可由螺桿螺合組接，並可固設於把內，其特徵在於
    ：接合座係為中空又於一端設置可與套合塊組合之套合孔，並於套合孔適當處設
    置組接孔；又螺桿係於中央成型貫穿之穿孔，並該穿孔可供穿伸燈體之導線，且
    該導線一端與機車大燈線路連接；又套合塊係一端成型可與接合座套合孔套合之
    套接部，並於套接部對應接合座組接孔位置設置組接孔，使接合座可由組接螺栓
    接孔與套合塊固接，並使夜間行車時啟動大燈可使接合座發光源以提供機車之側
    方警示，並增進夜間行車安全性。又其申請專利範圍第四項所述「燈體導線可連
    接機車方向燈線路以提供輔助方向燈警示功能」者。引證一已揭露系爭案主要結
    構特徵之發亮部10、連接桿20、套接部30等，引證一由於接合套4係設有螺紋42
    ，可較系爭案齒狀接觸面341具有更佳迫緊及避免滑動效果，且接合套4亦可配合
    機車握柄組設適當「外徑」尺寸以減少模具成本；系爭案之「主要功效」係藉由
    安裝於機車握柄上以提供方向燈更佳警示功效，而引證一安裝於機車握柄時亦具
    有相同之功效；系爭案不須藉由任何工具即可輕易旋轉燈殼11取出發亮部10 元
    件，造成不具防竊安全性之缺失，又系爭案之發亮部10內組設燈泡13之方式與引
    證一之接合座1內組設燈體16之方式雖然稍具不同，但二者之目的皆為「組設燈
    泡」，一般人實可輕易藉由多種不同習知技術造成組設燈泡目的，故系爭案不具
    進步性。被告並非論定兩案完全相同而系爭案不具新穎性，且原告亦自認兩案相
    似，原告之訴自無理由。
二、引證二係於八十八年四月一日審定公告之第00000000Ａ０一號「可於夜
    間警示之機車握把平衡端子結構追加一」專利案，其接合座係於一端設置接合部
    ，並於接合部內設置可與螺栓合之螺孔，且於外緣設置可供工具套合之轉接部，
    又螺桿係一端成型可與接合座螺接之螺合部，並於另一端設置可貼合於接合套外
    緣之凸環部，且於凸環部內側設置可與接合套齒紋卡合之卡齒；藉之接合座、接
    合套、螺桿可於出廠時組設為一體，並藉由工具旋轉接合座可使接合套與機車握
    把迫緊固接。一端之螺紋部螺合結構與系爭案之燈殼與連接桿一端螺紋部螺合為
    相同結構，且具更佳防竊安全性功效，再者引證二之接合座係直接成型接合部，
    並螺桿另端設置可套置於接合套外緣之凸環部，其組裝元件可較系爭案精簡。另
    內徑作多元化的改變，僅為零件簡易尺寸大小變化，故由引證一及引證二可證明
    系爭案係屬習用技術、知識之運用，而為熟知該項技術者所能輕易完成者，亦無
    增進功效，不具進步性。
 理      由
壹、程序方面：
    本件原告經合法通知，無正當理由未於言詞辯論期日到場，核無行政訴訟法第二
    百十八條準用民事訴訟法第三百八十六條所列各款情形，爰依被告之聲請，由其
    一造辯論而為判決。
貳、實體方面：
一、按凡對物品之形狀、構造或裝置之創作或改良，而可供產業上利用者，得依法申
    請取得新型專利，為系爭案核准審定時專利法第九十七條暨第九十八條第一項所
    明定。惟其新型如「係運用申請前既有之技術或知識，而為熟習該項技術者所能
    輕易完成且未能增進功效時」，仍不得依法申請取得新型專利，復為同法第九十
    八條第二項所明定。
二、本件被告以系爭第00000000號「機車方向燈結構改良」新型專利案，主
    要由發亮部、連接桿及套接部所組成，其中：該發亮部包括有一燈殼、一固定座
    及一燈泡，燈殼內部為一容置區，係可供容設固定座及燈泡，燈殼外周緣相對兩
    側位置處另設有方向指示透光板，燈殼一端部並設有一螺紋座；該連接桿靠發亮
    部一端係設有一可與燈殼螺紋座螺設之螺紋部，螺紋部邊環設有一卡槽，相對螺
    紋部另端則設有一螺桿部；該套接部則包括有墊圈、定位環、套管及固定螺帽，
    墊圈係可套設於連接桿之卡槽內，另定位環、套管係依序由外向內套設於螺桿部
    ，最後以固定螺帽鎖固於螺桿部之外端，以迫緊套管，其中固定螺帽靠套管之一
    面係設有齒狀接觸面，可增加與套管迫緊之接觸程度，避免滑動，又套接部各構
    件中之墊圈、定位環、套管、固定螺帽等係為內徑相同，但外徑不同之設計者。
    參加人所提之異議證據計有：證據二及三分別為八十七年九月十一日公告之第0
    0000000號「可於夜間警示之機車握把平衡端子結構」新型專利案（即引
    證一）及其與系爭案之比較圖式；證據四及五分別為八十八年四月一日公告之第
    00000000追加一號「可於夜間警示之機車握把平衡端子結構追加（一）
    」新型專利案（即引證二）暨圖式說明。經被告機關審查，認系爭案之主要結構
    特徵及功效已為引證一所揭露；又引證二相較於系爭案，具更佳防竊安全性功效
    與精簡之組裝元件，由引證一及二可證系爭案不具進步性，有違首揭專利法第九
    十八條第二項之規定，乃為異議成立，應不予專利之處分。原告不服，循序提起
    訴願及行政訴訟，主張系爭案係為改善引證案使用不便等缺失，更具組裝方便、
    降低成本及達到夜間清楚警示等功效，符合新穎性及進步性云云。
三、本院查：
  (一)系爭案係一種「機車方向燈結構改良」新型專利案，依其申請專利範圍，主要由
    發亮部、連接桿及套接部所組成，其中：該發亮部包括有一燈殼、一固定座及一
    燈泡，燈殼內部為一容置區，係可供容設固定座及燈泡，燈殼外周緣相對兩側位
    置處另設有方向指示透光板，燈殼一端部並設有一螺紋座；該連接桿靠發亮部一
    端係設有一可與燈殼螺紋座螺設之螺紋部，螺紋部邊環設有一卡槽，相對螺紋部
    另端則設有一螺桿部；該套接部則包括有墊圈、定位環、套管及固定螺帽，墊圈
    係可套設於連接桿之卡槽內，另定位環、套管係依序由外向內套設於螺桿部，最
    後以固定螺帽鎖固於螺桿部之外端，以迫緊套管，其中固定螺帽靠套管之一面係
    設有齒狀接觸面，可增加與套管迫緊之接觸程度，避免滑動，又套接部各構件中
    之墊圈、定位環、套管、固定螺帽等係為內徑相同，但外徑不同之設計者（見原
    處分卷第三十一頁）。引證一係一種「可於夜間警示之機車握把平衡端子結構」
    專利案，依其申請專利範圍第一項，主要係包括接合座、螺桿、套合塊、接合套
    、螺帽所組成，其中，螺帽可由螺桿螺合組接，並可固設於握把內，其特徵在於
    ：接合座係為中空又於一端設置可與套合塊組合之套合孔，並於套合孔適當處設
    置組接孔；又螺桿係於中央成型貫穿之穿孔，並該穿孔可供穿伸燈體之導線，且
    該導線一端與機車大燈線路連接；又套合塊係一端成型可與接合座套合孔套合之
    套接部，並於套接部對應接合座組接孔位置設置組接孔，使接合座可由組接螺栓
    接孔與套合塊固接，並使夜間行車時啟動大燈可使接合座發光源以提供機車之側
    方警示，並增進夜間行車安全性（原處分卷第十二頁）；又其申請專利範圍第四
    項載明「燈體導線可連接機車方向燈線路以提供輔助方向燈警示功能」者。可見
    引證一已揭露系爭案主要結構特徵：發亮部10、連接桿20、套接部30等，即引證
    一的接合座1是一個中空體，包括發亮燈體結合燈罩，就相當系爭案的發亮部；
    引證一的螺桿2相當於系爭案的連接桿；引證一的套合塊3、接合套4、螺帽5結合
    就相當於系爭案的套接部（參見引證一圖示一、圖示二）。且引證一由於接合套
    4 係設有螺紋42，可較系爭案齒狀接觸面341具有更佳迫緊及避免滑動效果，且
    接合套4亦可配合機車握柄，組設適當「外徑」尺寸以減少模具成本；系爭案之
    「主要功效」係藉由安裝於機車握柄上以提供方向燈更佳警示功效，而引證一安
    裝於機車握柄時亦具有相同之功效；系爭案不須藉由任何工具即可輕易旋轉燈殼
    11 取出發亮部10元件，造成不具防竊安全性之缺失，足見系爭案並未較引證一
    增進功效；又系爭案之發亮部10內組設燈泡13之方式與引證一之接合座1內組設
    燈體16之方式雖然稍具不同，但二者之目的皆為「組設燈泡」，一般人實可輕易
    藉由此習知技術達成組設燈泡目的，故引證一已足以證明系爭案不具進步性。
  (二)引證二係引證一之追加專利案，主要係由接合座、接合套、螺桿所組成，其接合
    座係於一端設置接合部，並於接合部內設置可供與螺桿螺合之螺孔，且於外緣設
    置可供工具套合之轉接部，又螺桿係一端成型可與接合座螺接之螺合部，並於另
    一端設置可貼合於接合套外緣之凸環部，且於凸環部內側設置可與接合套齒紋卡
    合之卡齒；藉之接合座、接合套、螺桿可於出廠時組設為一體，並藉由工具旋轉
    接合座可使接合套與機車握把迫緊固接（原處分卷第五頁）。可見引證二之一端
    螺紋部螺合結構與系爭案之燈殼和連接桿一端螺紋部螺合為相同結構，且具更佳
    防竊安全性功效，再者引證二之接合座係直接成型接合部，並於螺桿另端設置可
    套置於接合套外緣之凸環部，其組裝元件可較系爭案精簡。另系爭案套接部各構
    件之內徑作多元化的改變，僅為零件簡易尺寸大小變化。故由引證一及引證二組
    合亦可證明系爭案係屬習用技術、知識之運用，而為熟知該項技術者所能輕易思
    及完成者，且無增進功效，不具進步性。
四、綜上所述，被告機關認系爭案違反首揭專利法第九十八條第二項之規定，所為異
    議成立，應不予專利之處分，認事用法並無不合，訴願決定予以維持，亦無違誤
    ，原告起訴意旨，仍執前詞及個人主觀之見解，請求撤銷訴願決定及原處分，應
    予駁回。
據上論結，本件原告之訴為無理由，爰依行政訴訟法第九十八條第三項前段、第二百
十八條、民事訴訟法第三百八十五條第一項前段，判決如主文。
中　　華　　民　　國　　九十三　　　年　　　十　　　月　　　二十八　　　日
                                  臺北高等行政法院  第二庭
                                            審判長  法  官  姜素娥
      　　　　　　　　　　　　　　　　　　　　      法　官  吳東都
      　　　　　　　　　　　　　　　　　　　　      法　官  林文舟
右為正本係照原本作成。
如不服本判決，應於送達後二十日內，向本院提出上訴狀並表明上訴理由，如於本判
決宣示後送達前提起上訴者，應於判決送達後二十日內補提上訴理由書（須按他造人
數附繕本）。
中　　華　　民　　國　　九十三　　　年　　　十　　　月　　　二十八　　　日
                                                    書記官  呂美玲
